臺灣臺北地方法院民事判決　　　　　　100年度勞簡上字第2號
上　訴　人　旺旺友聯產物保險股份有限公司
法定代理人　何國華
訴訟代理人　林凱倫律師
被上訴人　　巫焜耀
　　　　　　　　　　　 4樓
訴訟代理人　楊正評律師
上列當事人間請求給付資遣費等事件，上訴人對於中華民國99年
11月3日本院臺北簡易庭99年度北勞簡字第104號第一審判決提起
上訴，本院於100年6月15日言詞辯論終結，判決如下：
    主      文
原判決關於命上訴人給付超過新臺幣壹拾捌萬捌仟捌佰柒拾元，
及自民國九十九年四月十日起至清償日止，按週年利率百分之五
計算之利息部分，及該部分假執行之宣告暨除確定部分外訴訟費
用之裁判均廢棄。
上開廢棄部分，被上訴人在第一審之訴駁回。
其餘上訴駁回。
第一審（除確定部分外）、第二審訴訟費用由上訴人負擔。
    事實及理由
一、被上訴人主張：
（一）緣被上訴人自民國89年4月16日起受僱於訴外人中國航聯
      產物保險股份有限公司（以下簡稱中國航聯公司），擔任
      總務部勤務組助理員，工作內容主要為送保單給客戶及收
      取保險費。嗣中國航聯公司於91年10月間與訴外人友聯產
      物保險股份有限公司（以下簡稱友聯產險公司）合併，被
      上訴人調任為海險客戶服務部辦事員，主要工作為送交海
      險保單給客戶，不負責業務推廣或保險行銷，其後友聯產
      險公司更名為上訴人即旺旺友聯產物保險股份有限公司，
      被上訴人仍繼續擔任同一職務工作，從未從事業務推廣或
      保險行銷工作。然上訴人未經被上訴人同意，於99年2月
      11日逕將被上訴人由原海險客戶服務部辦事員調動為媒體
      行銷部電話行銷處辦事員，調職命令自99年3月1日起生效
      。工作內容為從上訴人公司ETL資料庫中將客戶資料匯入
      Callcenter系統資料庫，進行電話行銷人員使用名單之篩
      選，再進行電話行銷，並透過中文TelnetVT100視窗及
      Callcenter系統查詢每人每月活動狀況與實際達成業績，
      並製作每月報表，顯見媒體行銷部電話行銷辦事員之工作
      內容重在業務推廣，工作人員需良好口條及行銷能力，與
      之前被上訴人僅係送交海險保單給客戶之工作屬性顯然不
      同，被上訴人雖曾領取保險從業人員證照，然此證照取得
      不代表被上訴人有電話行銷業務工作之技能。又依上訴人
      「營業管理準則」及其後之「行銷人員管理辦法」、「通
      路行銷部行銷人員管理辦法」規定，擔任「行銷人員」即
      營業人員或展業人員如於一定期間未達其設定之業績目標
      ，上訴人有權將行銷人員中之「營業人員」轉任為未有底
      薪，而按實績領取薪資或只領車馬費之「展業人員」，如
      展業人員連續3個月未達其所定之業務目標，則停發車馬
      費，對員工生計影響甚鉅，上訴人所為調職命令係片面變
      更勞動條件，違反勞動契約，被上訴人拒絕調派未果，遂
      於99年3月9日依勞動基準法（以下簡稱勞基法）第14條第
      1項第6款規定，通知上訴人終止兩造間勞動契約。
（二）被上訴人平均工資為新臺幣（下同）2萬8861元，適用勞
      退新制，故被上訴人依勞基法第17條規定，得請求之資遣
      費金額為21萬9344元。另被上訴人依勞基法第38條規定，
      於99年度應有14天之特別休假，在契約終止前已休畢6日
      ，尚有8日未休，被上訴人依同法第39條應可向上訴人請
      求應休而未休特別休假工資7696元。又兩造間勞動契約99
      年3月10日終止，則就遲延給付資遣費部分，依勞基法第
      17條及勞工退休金條例第12條第1項規定，被上訴人本得
      請求自99年4月10日起之法定遲延利息；另特別休假工資
      部分，被上訴人於99年3月26日催告上訴人於99年3月30日
      給付，上訴人未給付，則被上訴人本得請求自99年3月31
      日起之法定遲延利息。今均自99年4月10日起按年息5％計
      算之法定遲延利息，為此提起本件訴訟。並聲明：上訴人
      應給付被上訴人22萬6941元，及自99年4月10日起至清償
      日止，按年息5％計算之利息。
二、上訴人則以：
（一）被上訴人自89年4月16日起受僱於中國航聯公司，擔任總
      務部勤務組助理員，工作內容主要為送保單給客戶及收取
      保險費。嗣中國航聯公司於91年10月間與友聯產險公司合
      併，被上訴人為友聯產險公司同意留用之員工，調任為海
      險客戶服務部辦事員，工作內容主要為送交海險保單給客
      戶，不負責業務推廣或保險行銷，後友聯產險公司更名為
      上訴人公司，因近年來海空貨物運輸保單業務量緊縮，上
      訴人為精簡編制，降低成本，海險客戶服務部不再設置專
      門送單人員，故將被上訴人調往媒體行銷部電話行銷處辦
      事員，調職命令自99年3月1日起生效。
（二）查上訴人調動被上訴人職務係企業經營所必須，且被上訴
      人新舊職務均在同一工作地區，兩者同為辦事員之文職作
      業人員，工作內容係針對上訴人內部現有客戶電話資料，
      亦即過去曾投保上訴人公司，後中斷或未續保之客戶做電
      話行銷，詢問有無車輛或房屋需要續保或加保。而被上訴
      人原本即有財產保險業務員資格，且已開始接受新職教育
      訓練，新工作為被上訴人技術體能所能勝任。又被上訴人
      既參加教育訓練，顯已同意本件調職。再者，上訴人係按
      被上訴人「原薪」將被上訴人自「海險客戶服務部辦事員
      」調任「媒體行銷部電話行銷處辦事員」新職，調任前後
      之薪資均同，無遭減薪或降為無底薪之不利益變更，全體
      電話行銷處人員於任職期間，均按原職薪水調任，未曾有
      改任無底薪之展業人員情事，縱有因業績未達要求而改任
      展業人員之規定，亦屬將來未必發生之事，與本案無關，
      自不得逕謂本件調動係對被上訴人薪資及勞動條件為不利
      變更，被上訴人主張調職不合法，而終止勞動契約並請求
      上訴人給付資遣費、未休特別休假工資暨遲延利息均無理
      由等語，資為抗辯。
三、原審判決命上訴人應給付被上訴人19萬5500元（即資遣費18
    萬8870元、未休特別休假工資6630元），及自99年4月10日
    起至清償日止，按年息5％計算之利息，而駁回其餘之請求
    ，並依職權宣告假執行及供擔保免為假執行。被上訴人就原
    審駁回部分未聲明上訴，業已確定；上訴人則就原審敗訴部
    分不服提起本件上訴，並於本院聲明：（一）原判決不利上
    訴人部分廢棄；（二）上開廢棄部分，被上訴人在第一審之
    訴駁回。被上訴人則答辯聲明：駁回上訴。
四、經本院與兩造整理本件不爭執事項如下（見本院卷第31頁）
    ：
（一）不爭執部分：
  １、被上訴人自89年4月16日起受僱於中國航聯公司，擔任總
      務部勤務組助理員，工作內容主要為送保單給客戶及收取
      保險費。嗣中國航聯公司於91年10月間與友聯產險公司合
      併，被上訴人為友聯產險公司同意留用之員工，調任為海
      險客戶服務部辦事員，工作內容主要為送交海險保單給客
      戶，不負責業務推廣或保險行銷。
  ２、上訴人於99年2月11日發布人事命令，將被上訴人由原海
      險客戶服務部辦事員調動為媒體行銷部電話行銷處辦事員
      ，調職命令自99年3月1日起生效。
  ３、被上訴人於99年3月9日以存證信函通知上訴人終止勞動契
      約，該存證信函於99年3月10日送達上訴人。
  ４、被上訴人在94年9月以前之每月薪資為2萬8861元，其中包
      含每月固定外勤津貼4000元。上訴人嗣於94年10月起發佈
      「交通補助費、業務推廣費報支注意事項」，將外勤津貼
      變更為交通補助費，要求被上訴人需提出單據申請實報實
      付，實質上每月發給交通補助費仍為固定4000元。
  ５、被上訴人自94年7月1日起適用勞工退休金條例新制。
  ６、被上訴人新舊職均在上訴人總公司，被上訴人係以原薪調
      任。
  ７、媒體行銷部電話行銷處辦事員適用上訴人公布「營業管理
      準則」、「行銷人員管理辦法」、「媒體行銷部行銷人員
      管理辦法」。
  ８、上訴人（海空）貨物運輸保單業務量確實有緊縮。
  ９、若被上訴人主張有理由，則資遣費金額為18萬8870元。
  １０、被上訴人99年度特別休假共8日，該期間工資為6630元。
（二）爭執部分：上訴人將被上訴人調整職務，是否合法？
五、得心證之理由：
（一）按所謂勞動契約，依勞基法第2條第6款規定，係約定勞雇
      關係之契約。又工作場所及應從事之工作有關事項，依勞
      基法施行細則第7條第1款規定，勞資雙方應於勞動契約中
      約定，蓋近代勞動關係之理念，認為勞資雙方權利義務關
      係之成立，必須基於勞動契約之合意。而調職乃是雇主對
      員工人事配置上之變動，若雇主依勞動契約約定範圍有權
      調動，固無疑義；惟按權利之行使，不得違反公共利益，
      或以損害他人為主要目的；行使權利，履行義務，應依誠
      實及信用方法，民法第148條定有明文。雇主縱有權為調
      職命令，但為保障勞工權益，上開權限仍不能無限擴張，
      通說認為雇主對於勞工之調職權應受權利濫用禁止規範之
      限制，以避免雇主利用調職手段懲戒或報復勞工。因兩造
      並未訂定書面勞動契約，為判斷雇主之調職命令有無權利
      濫用，內政部74年9月5日發布之74臺內勞字第328433號函
      揭示五原則：(1)基於企業經營上所必需；(2)不得違反勞動
      契約；(3)對勞工薪資及其他勞動條件，未作不利之變更；
      (4)調動後工作與原有工作性質為勞工體能及技術所可勝任
      ；(5)調動工作地點過遠，雇主應予以必要之協助，供作具
      體判斷勞資雙方權益之具體化基準，即就雇主之企業上必
      要有利性與勞工因調職蒙受之不利益進行比較衡量。經查
      ：
  １、兩造不爭執上訴人（海空）貨物運輸保單業務量確有緊縮
      ，已如前述，復經上訴人提出98年年報節本影本為證，故
      上訴人主張基於企業經營需要，海險客戶服務部不再設置
      專門送單人員，故調動被上訴人職務，應屬有據。然上訴
      人主張被上訴人既已接受新職工作講習，顯同意本件調職
      云云，惟查上訴人既自承因業務量緊縮，為精簡編制降低
      成本，海險客戶服務部不再設置專門送單人員，足見被上
      訴人任職之原部門已遭裁撤，方在上訴人公司安排下參加
      訓練課程，且被上訴人旋於99年3月9日通知上訴人公司本
      件工作內容之變更已違反上開調動原則，並為終止勞動契
      約之意思表示，自難僅憑被上訴人參加課程乙節，逕認其
      對職務調動已表同意，且上訴人迄未提出其他證據以實其
      說，自無從認定被上訴人對本件調職業已同意。
  ２、被上訴人主張原本職務內容為送交海險保單給客戶，不負
      責業務推廣或保險行銷，調職後之媒體行銷部電話行銷處
      辦事員工作內容顯有不同，非其技能所得勝任云云。然查
      ，依上訴人提出之媒體行銷作業表可知，媒體行銷部電話
      行銷處辦事員之工作內容為從上訴人公司ETL資料庫中將
      客戶資料匯入Callcenter系統資料庫，進行電話行銷人員
      使用名單之篩選，再進行電話行銷，並透過中文TelnetVT
      100視窗及Callcenter系統查詢每人每月活動狀況與實際
      達成業績，製作每月報表，顯見媒體行銷部電話行銷辦事
      員之工作內容重在業務推廣，與之前被上訴人僅送交海險
      保單給客戶之工作屬性固有不同，惟證人即上訴人公司員
      工蕭婉娥於本院中證稱：伊於81年5月本在車險理賠部門
      擔任櫃台人員，受理保戶理賠申請工作，於99年3月1日調
      至媒體行銷部擔任電話行銷人員，100年1月14日又調回原
      車險理賠部門。電話行銷部門之工作內容係上訴人公司提
      供客戶名單，名單上註明客戶保險期限到期，如有客戶電
      話，伊就以電話通知客戶車險到期，並告知續保之保險內
      容，包括強制責任險及任意險，並計算保險費予客戶參考
      ，若客戶同意續保，伊就有業績。如無客戶電話，則以郵
      寄保險內容方式為之，若客戶同意保險內容，會將保單回
      寄上訴人，上面會有行銷人員編號。伊至新單位報到前，
      受有教育訓練，除車險之外，有教伊其他保險險種，例如
      火險、地震險之承保及理賠內容，實際至新單位報到後，
      上訴人有教導話術，例如須向客戶介紹伊之身分，再告以
      保單資料及保險到期情形，並向客戶解說保險內容及保費
      計算，訓練過程中會有資深行銷人員扮演客戶與新進人員
      進行對話演練，例如模擬客戶提出之問題，或假裝不願投
      保，行銷人員應如何遊說，過程都有錄音，事後要檢討對
      話過程是否有結巴或專業知識不足部分要再加強，該訓練
      會持續1、2個星期後才會實際上線行銷等語（見本院卷第
      業51頁背面至第52頁背面），足見媒體行銷部電話行銷辦
      事員之工作內容雖重在業務推廣，然被上訴人不需自行開
      發或拓展新業務來源，而係依據上訴人公司內部建立之客
      戶資料，從事電話詢問是否承保、續保等保險內容之說明
      ，且於調任新職前，皆有給與員工相關之職前訓練，包括
      瞭解保險相關種類內容、對話演練及模擬，且訓練期間持
      續1至2星期後才實際上線從事行銷業務，況被上訴人亦不
      爭執其具有保險從業人員證照，是以被上訴人本應具備基
      礎保險業務之相關知識，故上訴人將之調任行銷部電話行
      銷辦事員工作，難認有何技能上無法勝任之情。
  ３、又查，上訴人主張被上訴人調任前後之薪資均同，無遭減
      薪或降為無底薪之不利益變更，故本件調職並無勞動條件
      不利益變動，自無違法云云。惟按：上訴人公司之「營業
      管理準則」第14條、第15條分別規定：「本公司以拓展各
      顯業務為目的之行銷人員，依支給待遇方式不同，分為營
      業人員及展業人員。營業人員之待遇以支領薪津為基礎（
      編制人員）；展業人員之待遇以業績計酬為基礎（約聘人
      員」。」、「展業人員聘用及管理準則另訂之。」（以上
      見原審卷第71頁），該「營業管理準則」於99年4月13日
      廢除後，重新訂定之「行銷人員管理辦法」第10條第1項
      前段亦規定：「行銷人員之薪津每6個月為1期於每年7月
      、次年元月分兩次由行銷部門進行薪津檢討....」（見原
      審卷第74頁背面、第75頁）。又按「媒體行銷部行銷人員
      管理辦法」第5條第2項、第7條第1項規定：「行銷人員每
      年應依『029行銷人員管理辦法』第10條為薪資檢討」、
      「行銷人員未達責任額百分之50以上者，經定期輔導仍未
      改善者，得轉任為展業人員」（原審卷第79頁及背面）。
      證人蕭婉娥亦證稱：每完成一件續保，上訴人公司會支付
      佣金，每件任意險可抽保險費15％作為佣金，汽車強制責
      任險每件200元，機車強制責任險80元至100元不等。伊於
      99年3月1日前往媒體行銷部工作時，上訴人有告知至99年
      12月31日止，必須做到230萬元保險費之責任額。伊每個
      月多少都會達成續保業績，但金額不一定，固定薪資加上
      業績佣金，每月實領薪水金額就不固定等語（本院卷第52
      頁），上訴人亦自承展業人員之薪資結構差別在於沒有底
      薪，上訴人之工作規則規定每半年檢討業績表現，表現不
      佳降為展業人員等情明確（見本院卷第52頁背面、第62頁
      背面），故由前述可知，被上訴人所調任之「行銷人員」
      職務，係按業績表現而領取佣金，與單純支領固定薪資不
      同，且如於一定期間未達上訴人設定之業績目標，上訴人
      依前開規定，有權將被上訴人轉任為未有底薪而按業績領
      取薪資之「展業人員」，顯見此一調職命令，對被上訴人
      之薪資結構確有不利變更情形，故上訴人片面調動被上訴
      人職務，難認適法。
  ４、基此，被上訴人主張上開調職係片面變更勞動條件，違反
      勞動契約，有勞基法第14條第1項第6款事由，故於99年3
      月9日通知上訴人終止兩造間勞動契約，並請求上訴人給
      付資遣費18萬8870元，此金額並為兩造所不爭，自屬有據
      。
（二）再按勞基法第38條規定：雇主經徵得勞工同意於休假日工
      作者，工資應加倍發給。因季節性關係有趕工必要，經勞
      工或工會同意照常工作者，亦同。又按特別休假日期應由
      勞雇雙方協商排定之；特別休假因年度終結或終止契約而
      未休者，其應休未休之日數，雇主應發給工資，勞基法施
      行細則第24條第2、3款分別定有明文。由是可知，特別休
      假雇主加倍發給工資，須以該休假日工作係出於雇主之需
      求要求勞工加班為要件。若勞工並未表示欲休特別休假，
      雇主自無從表示同意，縱因而導致年度終了或契約終止時
      仍有未休畢之特別休假，亦無從遽認係屬雇主徵得勞工同
      意於特別休假日工作。是以勞工應休之特別休假日於年度
      終結時，如有未休完日數，如係可歸責於雇主之原因，雇
      主應發給未休完日數之工資。至於特別休假未休完之日數
      ，如係勞工個人之原因而自行未休時，則雇主可不發給未
      休日數之工資（行政院勞工委員會79年9月15日臺勞動二
      字第21827號函釋參照）。再查，勞工之特別休假應在勞
      動契約有效期間為之，惟勞動契約之終止，如係可歸責於
      雇主之原因時，雇主應發給未休完特別休假日數之工資。
      故當勞動契約終止時，勞工尚未休完之特別休假如係勞工
      應休能休而不休者，則非屬可歸責於雇主之原因，雇主可
      不發給未休完特別休假日數之工資。所稱「可歸責於雇主
      之原因」尚非僅以勞基法所列各條終止勞動契約規定之條
      次為判斷，仍應就各條款規定之情事依事實個案認定之，
      如年度開始雇主即強制勞工退休，致勞工未能有充分時間
      安排特別休假時，雇主應發給勞工未休完特別休假日數工
      資（行政院勞工委員會（82）臺勞動二字第44064號函參
      照）。是勞工應休之特別休假日於年度終結時，如有未休
      完日數，雇主非必發給勞工未休完日數之工資，端視其原
      因而定。則被上訴人請求上訴人給付不休假工資，即應就
      其債權發生之事實，即不休假原因之所在，負舉證之責。
      本件被上訴人主張99年度尚有特別休假共8日未休，請求
      上訴人給付工資云云，惟本件被上訴人於終止契約前並非
      不得先將99年度尚未休完之特別休假休完，且其於本院中
      自承並無向上訴人申請特別休假而遭拒之情形等語（見本
      院卷第62頁背面），換言之，被上訴人應休之特別休假日
      於該年度終結時，如有未休完日數，並無可歸責於上訴人
      之原因所致，是被上訴人本項請求自屬無據。
（三）末按資遣費應於終止勞動契約30日內發給，為勞基法施行
      細則第8條、勞工退休金條例第12條第2項所明定。據此規
      定，上訴人應付被上訴人之資遣費，即應在被上訴人99年
      3月10日終止勞動契約後30日，即99年4月9日前給付。又
      給付有確定期限者，債務人自期限屆滿時起，負遲延責任
      ；給付無確定期限者，債務人於債權人得請求給付時，經
      其催告而未為給付，自受催告時起，負遲延責任。其經債
      權人起訴而送達訴狀，與催告有同一之效力，民法第229
      條有明文規定。從而，被上訴人主張上訴人違反勞動契約
      ，不經預告終止契約，並請求給付資遣費18萬8870元及自
      99年4月10日起至清償日止，按年息5％計算之利息，為有
      理由，應予准許。逾此部分請求為無理由，應予駁回。
六、綜上所述，被上訴人主張上訴人違反勞動契約，不經預告終
    止契約，並請求給付資遣費18萬8870元及自99年4月10日起
    至清償日止，按年息5％計算之利息，為有理由，應予准許
    。逾此部分之請求，為無理由，應予駁回。原審就上開准許
    部分為上訴人敗訴之判決，並依職權為假執行之宣告，並無
    不合，上訴意旨指摘原判決該部分不當，求予廢棄，為無理
    由，應予駁回，惟原判決命上訴人給付逾此範圍之部分，尚
    有未洽，上訴意旨指摘原判決此部分不當，求予廢棄，為有
    理由，爰由本院予以廢棄改判如主文第1項所示。
七、本件事證已臻明確，兩造其餘攻擊防禦方法，經本院斟酌後
    ，認為均不足以影響本判決之結果，爰不一一論述，併此敘
    明。
八、據上論結，本件上訴為一部有理由、一部無理由，依民事訴
    訟法第436條之1第3項、第449條第1項、第450條、第79條，
    判決如主文。
中    華    民    國  100     年    7     月     6    日
                   勞工法庭  審判長法  官  郭美杏
                                   法  官  汪怡君
                                   法  官  孫正華
以上正本係照原本作成。
本件不得再上訴。
中    華    民    國   100    年    7     月    6     日
                                   書記官  林秀娥